最高法院刑事判決　　　　　　　　　　　　　　　九十一年度台上字第六七０五號
　　上　訴　人　甲○○原姓名.
右上訴人因偽造文書案件，不服台灣高等法院高雄分院中華民國八十九年八月十六日
第二審更審判決（八十九年度上更(一)字第二一三號，起訴案號：台灣高雄地方法院檢
察署八十六年度偵字第一八九九０號），提起上訴，本院判決如左：
    主  文
原判決撤銷，發回台灣高等法院高雄分院。
    理  由
本件原判決認定上訴人甲○○與吳桂花、黃閂、吳麗珠及告訴人詹炳睦，於民國八十
四年九月間合資在高雄市○○區○○路八號成立源益食品企業有限公司，告訴人以提
供人力之方式擁有百分之十股權。八十六年五月十二日，上訴人未經告訴人之同意，
在該公司擅以打字之方式偽簽告訴人之簽名，盜用告訴人留在公司之印章，偽造告訴
人同意將其股權新台幣（下同）十萬元由不知情之吳麗梅承受之「源益食品企業有限
公司股東同意書」（下稱同意書），並於八十六年六月四日持該同意書向高雄市政府
建設局申請股東變更登記，將告訴人之股權變更為吳麗梅名義，經該公務員為形式上
之審查後，於八十六年六月十九日准為變更登記，足以生損害於告訴人在該公司之利
益及公司登記之正確性等情。因而撤銷第一審判決，改判論處上訴人行使偽造私文書
，足以生損害於公眾及他人罪刑，固非無見。
惟查：(一)、犯罪事實應依證據認定之，無證據不得推定其犯罪事實，刑事訴訟法第一
百五十四條定有明文。且認定犯罪事實所憑之證據，須實際存在，就該案卷宗不難考
見者，始克當之。倘判決書內所記載之證據，與卷宗內筆錄或文件之內容不相適合，
則其判決之根據，實際上並不存在，自屬採證違法。原判決認定上訴人有前揭犯行，
係依憑訊據上訴人直承於八十六年五月十二日，未經告訴人之同意，蓋用告訴人之印
章在同意書上（原判決第二頁第九至十一行），為其主要論據之一。然上訴人一再辯
稱：印章是告訴人拿給伊，是經過告訴人同意才製作同意書等情（原審卷第二十八頁
、第四十二頁）。原判決認定上情所依憑上訴人之供述，核與卷宗內上訴人筆錄所載
內容不盡相符，其認定事實所採之證據難謂於法無違，尚有未洽。(二)、證據雖已調查
，而其內容未明瞭者，即與未經調查無異，如遽行判決，仍屬應於審判期日調查之證
據而未予調查。原判決事實欄認定：上訴人偽造如原判決附表一所示之同意書一張，
並於理由欄說明：……且有如原判決附表一所示之同意書及告訴人提出之同意書可資
比對等情（原判決第二頁第十九至二十行）。則上訴人偽造之同意書究為一張或二張
，其事實欄之記載與理由欄之說明，不盡相符，已待究明。又告訴人所提出之同意書
（偵查卷第六頁），與原判決附表一所示之同意書，是否為不同張之同意書？告訴人
於第一審並指稱：後來該張同意書沒有交給張新奉，伊收起來（庭呈原本一紙附卷）
等情（第一審卷第二十三頁）。則上訴人究係偽造一張或二張同意書，其事實尚欠明
瞭仍待調查釐清，而此與本件事實如何及應如何為法律之適用攸關，自應詳予調查釐
清，原審對上情未詳予調查釐清，遽行判決，尚嫌速斷，其審理猶有未盡。(三)、刑事
訴訟法第九十五條第一款規定：「訊問被告應先告知犯罪嫌疑及所犯所有罪名。罪名
經告知後，認為應變更者，應再告知。」，此乃被告在刑事訴訟上應受告知之權利，
為行使防禦權之前提。其所謂「犯罪嫌疑及所犯所有罪名」，除起訴書所記載之犯罪
事實及所犯法條外，自包含依刑事訴訟法第二百六十七條規定起訴效力所擴張之犯罪
事實及罪名。法院就此等新增或變更之罪名，均應於其認為有新增或變更之情形時，
隨時、但至遲於審判期日踐行上開告知之程序，使被告知悉而充分行使其防禦權，始
能避免突襲性裁判，而確保其權益。否則，如僅就原起訴之犯罪事實及罪名調查、辯
論終結後，擅自擴及起訴書所記載者以外之犯罪事實或變更起訴書所引應適用之法條
而為判決，就此等未經告知之犯罪事實及新罪名而言，無異剝奪被告依同法第九十六
條、第一百七十三條、第二百八十九條等規定所應享有之辯明罪嫌及辯論（護）等程
序權，其所踐行之訴訟程序，即難謂於法無違。檢察官指上訴人所為涉犯刑法第二百
十六條、第二百十條之行使偽造私文書罪嫌。原判決說明上訴人所為另犯刑法第二百
十四條使公務員登載不實文書罪（原判決第六頁第十二至十三行）。惟就上開新增之
罪名，未於審判期日或之前踐行上開告知之程序，使上訴人為充分之辯論及防禦，即
逕行判決，此有原審各次訊問及審判筆錄可稽，其所踐行之訴訟程序，尚有未合。(四)
、刑法第四十一條已於九十年一月十日修正公布，於同年月十二日生效，其第一項前
段修正為「犯最重本刑為五年以下有期徒刑以下之刑之罪，而受六個月以下有期徒刑
或拘役之宣告，因身體、教育、職業、家庭之關係或其他正當事由，執行顯有困難者
，得以一元以上三元以下折算一日，易科罰金。」原判決所適用論罪之法條，其法定
本刑為五年以下有期徒刑，而宣告有期徒刑三月，未及依上開規定諭知易科罰金之折
算標準，亦屬無可維持。上訴意旨指摘原判決不當，尚非全無理由，應認仍有撤銷發
回更審之原因。
據上論結，應依刑事訴訟法第三百九十七條、第四百零一條，判決如主文。
中      華      民      國    九十一    年     十一     月    二十八    日
                              最高法院刑事第三庭
                                  審判長法官  董  明  霈
                                        法官  林  茂  雄
                                        法官  王  居  財
                                        法官  張  祺  祥
                                        法官  吳  三  龍
      右正本證明與原本無異
                                              書  記  官
中      華      民      國    九十一    年     十二     月      五      日
